【裁判字號】    92,訴,1031
【裁判日期】    921218
【裁判案由】    損害賠償
【裁判全文】
臺灣臺中地方法院民事判決  九十二年度訴字第一○三一號
    原      告    丁○○
    訴訟代理人    方文獻 律師
    複  代理人    甲○○
    被      告    乙○○
                  丙○○
右當事人間損害賠償事件，本院於民國九十二年十一月二十七日言詞辯論終結，判決
如下：
    主    文
被告應連帶給付原告新台幣肆拾萬捌仟肆佰肆拾壹元，及自民國九十二年七月五日起
至清償日止按年息百分之五計算之利息。
原告其餘之訴駁回。
訴訟費用由被告連帶負擔十分之一，餘由原告負擔。
本判決第一項得假執行。
原告其餘假執行之聲請駁回。
    事    實
壹、原告方面：
  一、聲明：求為判決（一）被告應給付被告新台幣（下同）四百萬元，及自追加被
      告訴狀送達被告丙○○翌日即民國九十二年七月五日起至清償日止按年息百分
      之五計算之利息。（二）願供擔保，聲請宣告假執行。
  二、陳述：
  （一）被告乙○○為雙腳嚴重殘障之人士，並未領有駕駛執照，而向明知其無駕駛
        執照之兄嫂即被告丙○○借用車牌號碼為ＯＦ－四二四三自用小客車（以下
        稱系爭小客車），於九十一年一月十七日中午十二時許，駕駛該小客車自彰
        化縣二林鄉萬合里江山巷三十二號住處出發欲前往台中縣太平市探望其母，
        迨同日下午三時許，行經台中縣太平市○○○路與東平路之交岔路口，本應
        注意行車速度在市區道路，時速不得超過五十公里，汽車行駛時，駕駛人應
        注意車前狀況，隨時採取必要之安全措施，而當時天候晴，視線良好，路面
        無礙物無不能注意之情事，竟疏未注意，仍貿然以時速六十公里之速度疾駛
        ，亦未注意車前狀況，作隨時停車之準備，致迎面撞及原告騎乘之重型機車
        車頭，原告因而人車倒地，受有腹部鈍傷、併肝臟撕裂傷、右側卵巢破裂及
        腸繫膜撕裂、胸部挫傷併右側血胸、右側輸尿管斷裂等重傷害，案經台灣台
        中地方法院檢察署（以下簡稱台中地檢署）檢察官對被告乙○○提起公訴，
        並經本院以九十一年度交訴字第一一九號刑事判決判處罪刑確定。
  （二）而被告丙○○為被告乙○○之兄嫂，明知被告乙○○雙腳嚴重殘障並無駕駛
        執照且不得駕駛車輛，竟仍將其所有系爭小客車借予被告乙○○使用，以致
        肇事，其與被告乙○○自係共同侵權行為人，依民法第一百八十四條、第一
        百八十五條規定，被告自應連帶負損害賠償責任。
  （三）被告應賠償之損害：
      １、醫療費用部分：原告自九十一年一月十七日為被告乙○○撞傷後送醫急救
          及醫療迄今，共計支出醫療費用八千五百五十八元。
      ２、看護費（增加生活上之需要）：原告所受之傷害為腹部鈍傷、併肝臟撕裂
          傷、右側卵巢破裂及腸繫膜撕裂、胸部挫傷併右側血胸、右側輸尿管斷裂
          等重傷害，住院一個月，並需他人照顧八個月，合計九個月，在此期間均
          由原告之家屬看護，依一般看護工之看護費每日二千二百元計算，費用為
          五十九萬四千元。
      ３、無法工作之工作損失：原告係從事撿拾破爛為業，並雖無固定收入，惟仍
          以勞工最低工資（每月一萬五千八百四十元）為工作收入計算標準。而原
          告因傷住院一個月，且長達八個月需人看護，共九個月無法工作，合計工
          作損失為十四萬二千五百六十元（１５８４０元ｘ９＝１４２５６０元）
          。
      ４、減少勞動能力之損害：原告因本件傷害，致卵巢割除，造成原告身體虛弱
          無力，而影響勞動能力。而卵巢割除係勞工保險殘廢給付標準表第五十一
          項：「生殖器遺存顯著障害者」，殘廢等級為第十一級，減少勞動能力為
          百分之三八．四五，原告受傷時年為四十四歲，故以勞工最低工資一萬五
          千八百四十元計算至六十五歲退休，尚有二十年之工作期間，依霍夫曼計
          算法計算一次給付金額【１５８４０（元／月）ｘ１２（月）＝１９００
          ８０元（第一年不扣利息）＋（00000000ｘ１９００８０／00
          00000＝0000000元）＝0000000元】ｘ３８．４５％
          ＝0000000元，故被告就此應賠償原告一百一十萬四千七百六十九
          元。
      ５、精神慰撫金：原告年僅四十四歲，身體向來健康，家庭生活和樂，孰料因
          被告之過失造成原告身體虛弱無力，生理機能失調，原告身心受創之苦痛
          實難形容，精神上之打擊莫可言喻，爰依法請求被告應給付非財產上之損
          害二百一十五萬四千六百七十元以資慰藉。
        綜上，被告應賠償原告損害共計四百萬元，為此，依侵權行為之法律關係提
        起本訴。
  （四）原告未曾就學，無學歷不識字，從事撿破爛工作，名下無不動產。
  三、證據：提出診斷證明書乙紙、本院九十一年度交訴字第一一九號刑事判決一份
      、偵訊筆錄（台中地檢署九十一年度偵字第一九０九號公共危險罪案件）一份
      國軍台中總醫院繳費通知六紙及國軍台中總醫院附設民眾診療服務處（以下簡
      稱國軍台中醫院民診處）醫療費用明細收據七紙、里長證明書一份、勞工保險
      殘廢給付標準表一份、最低薪資表一份、杏林看護人力派遣中心收費標準單、
      慈德看護中心廣告單為證，並聲請本院向國軍台中醫院民診處函查原告因前述
      傷害住院治療多久？住院期間是否需要看護照料？出院後是否仍需看護照料？
      所需看護期間多久？原告因上開傷害需時多久始能工作？及訊問證人連美華。
乙、被告方面：
  一、聲明：求為判決駁回原告之訴及假執行之聲請。
  二、陳述：
  （一）被告丙○○部分：
    １、被告丙○○係國小畢業，目前幫人煮飯，月薪一萬多元。
    ２、被告乙○○兩腳不能行走。
  （二）被告乙○○部分：
    １、原告與有過失。
    ２、被告乙○○國小畢業、曾從事鐘錶修理買賣，嗣經營彩券買賣，月收入七、
        八千元，名下無財產。
丙、本院依職權向財政部臺灣省中區國稅局北斗稽徵所函查被告之財產歸戶資料。
    理    由
一、按訴狀送達後，原告不得將原訴變更或追加他訴。但請求之基礎事實同一或不甚
    礙被告之防禦及訴訟之終結者，不在此限，民事訴訟法第二百五十五條第一項第
    二款、第七款定有明文。本件原告於九十二年六月十七日具狀主張被告乙○○之
    兄嫂明知被告乙○○無駕駛執照，卻將系爭小客車借予被告乙○○使用而肇致本
    件車禍，而追加被告丙○○為被告，其仍以被告乙○○駕駛系爭小客車過失肇事
    致原告受傷為請求之主要基礎事實，自應認其追加部分之基礎事實仍屬同一，且
    原告於本院九十二年五月二十九日第二次言詞辯論期日後，隨即為此部分訴之追
    加，審酌當時本院就原告與被告乙○○間侵權行為損害賠償事件訴訟進行尚未達
    於可為裁判之程度，而追加部分亦可利用已調查之訴訟資料，故應認不甚礙被告
    之防禦及訴訟之終結，依首揭規定，原告所為訴之追加自無庸得被告之同意，即
    屬合法，合先敘明。
二、原告主張被告乙○○為雙腳嚴重殘障之人士，並未領有駕駛執照，被告丙○○為
    其兄嫂，明知其無駕駛執照，仍將系爭小客車借予被告乙○○使用。被告乙○○
    於九十一年一月十七日中午，駕駛該小客車自彰化縣二林鄉萬合里江山巷三十二
    號住處出發欲前往台中縣太平市探望其母，迨同日下午三時許，行經台中縣太平
    市○○○路與東平路之交岔路口，本應注意行車速度在市區道路，時速不得超過
    五十公里，汽車行駛時，駕駛人應注意車前狀況，隨時採取必要之安全措施，而
    當時天候晴，視線良好，路面無礙物無不能注意之情事，竟疏未注意，仍貿然以
    時速六十公里之速度疾駛，亦未注意車前狀況，作隨時停車之準備，致迎面撞及
    伊騎乘之重型機車車頭，伊因而人車倒地，受有腹部鈍傷、併肝臟撕裂傷、右側
    卵巢破裂及腸繫膜撕裂、胸部挫傷併右側血胸、右側輸尿管斷裂等重傷害，案經
    台中地檢署檢察官對被告乙○○提起公訴，並經本院以九十一年度交訴字第一一
    九號刑事判決判處罪刑確定在案等情，為被告所不爭執，復據其提出診斷證明書
    乙紙、本院九十一年度交訴字第一一九號刑事判決一份、偵訊筆錄（台中地檢署
    九十一年度偵字第一九０九號公共危險罪案件）一份為證，自堪信憑。被告乙○
    ○雖辯稱原告與有過失，惟其就此並未能舉證以實其說，且本件車禍於前開刑事
    案件審理中，經送台灣省台中縣區車輛行車事故鑑定委員會鑑定結果，認被告乙
    ○○駕駛系爭小客車超速行駛又未注意車前狀況，為肇事原因，原告及訴外人顏
    彩雲均無肇事因素，此有本院九十一年度交訴字第一一九號刑事判決可考，足認
    被告乙○○所辯不足採信。
三、按「因故意或過失，不法侵害他人之權利者，負損害賠償責任」、「違反保護他
    人之法律，致生損害於他人者，負賠償責任」，民法第一百八十四條第一項前段
    、第二項分別定有明文。又汽車行駛時，應注意車前狀況，並隨時採取必要之安
    全措施，及在市區道路（無標線或標誌），行車速度，時速不得超過四十公里，
    在郊外道路時，時速不得超過六十公里，亦分別為道路交通安全規則第九十四條
    第三項、第九十三條第一項第一款所明定。而道路交通處罰條例第二十一條亦規
    定汽車駕駛人未領有駕駛執照駕車者，處新臺幣六千元以上一萬二千元以下罰鍰
    ，並當場禁止其駕駛及扣留其車輛牌照。本件被告乙○○未領有駕駛執照，而於
    前述時地駕駛系爭小客車，疏未注意車前狀況，隨時採取必要之安全措施，並超
    速行駛，以致肇事，顯有過失，其因而造成原告身受重傷，即係因過失侵害原告
    之身體健康人格權，依民法第一百八十四條第一項前段，自應負損害賠償責任。
    而上開有關交通安全之各該規定，旨在保障民眾行的安全，應屬保護他人之法律
    ，被告乙○○之行為既違反上開交通安全規定，亦屬違反保護他人之法律，依民
    法第一百八十四條第二項規定，亦應負損害賠償責任。又道路交通管理處罰條例
    第二十八條規定，汽車所有人，僱用或聽任第二十一條第一款至第七款之人駕車
    者，除依第二十一條之規定處罰外，並得吊扣其汽車牌照三個月。而最高法院六
    十七年度台上字第二一一一號判例謂：「上訴人明知加害人張某未領有駕駛執照
    ，仍將該小客車交其駕駛，顯違道路交通管理處罰條例第二十一條第一項第一款
    、第二十八條之規定，亦即違反保護他人之法律，應推定其有過失」。是被告丙
    ○○為被告乙○○之兄嫂，明知被告乙○○未領有駕駛執照，仍將系爭小客車借
    予被告乙○○使用終致肇事，造成原告受有重傷，依上開判例意旨，亦係違反保
    護他人之法律，自應負損害賠償責任。而被告二人之不法行為均係造成原告受傷
    之原因，依民法第一百八十五條規定，被告應連帶負損害賠償責任。
四、茲就原告請求賠償之損害，分述如次：
（一）醫療費用部分：原告主張伊因本件車禍受傷，經送醫急救並住院治療，共計支
      出醫療費用八千五百五十八元云云，並提出國軍台中醫院繳費通知六紙及國軍
      台中醫院民診處醫療費用明細收據七紙為證，然經本院依上開繳費通知及醫療
      明細之金額核算結果，原告所支出之醫療費用僅為四千零一元，且此部分醫療
      費用核屬必要之費用，故原告請求給付之醫療費用四千零一元部分，應予準許
      ，逾此部分之請求，則屬無據。
（二）看護費部分：不法侵害他人之身體或健康者，對於被害人因此喪失或減少勞動
      能力或增加生活上之需要時，應負損害賠償責任，民法第一百九十三條第一項
      定有明文。而被害人受傷，由親屬或配偶代為照顧起居，固係出於親情，但親
      屬或配偶看護所付出之勞力，並非不能評價為金錢，只因兩者身分關係密切而
      免除支付義務，此種親屬基於身分關係之恩惠，自不能加惠於加害人，故應衡
      量僱用職業護士之情形，認被害人受有相當看護費之損害，得向加害人請求賠
      償（有臺灣高等法院暨所屬法院八十五年法律座談會可參）。原告主張其因受
      傷住院一個月，並需他人照顧八個月，合計九個月，此期間均由其家屬看護云
      云，然經本院依原告之聲請向國軍台中醫院民診處函詢結果，該醫院函復本院
      稱原告自九十一年元月十七日起至同年月三十一日止共住院治療十五日，出院
      後仍需他人照料，其看護期間約三十天，就病例審視，原告應可於出院後三個
      月內恢復工作能力，此有該醫院九十二年七月二十五日醫質字第０九二０００
      四一七九號函可稽，原告另聲請訊問證人即其女連美華，而證人連美華證稱：
      「我母親（即原告）出車禍住院十五天，住院期間都是我照顧她，出院之後，
      也是我在照顧她，她被撞成這樣，沒有辦法下床吃飯，我前後照顧她二個多月
      ，我有在工作，我從事卡拉ＯＫ，我是受僱人家的，．．．，我照顧我母親期
      間我都請假，沒有去上班。二個多月之後，就是我父親照顧我母親」等語，依
      其證言固足認原告於住院及出院後由家屬看護照顧，然關於看護期間，因事涉
      原告得請求金額之多寡，證人連美華既係原告之女，其就此所為之證言自難免
      偏頗，故不能據其證言即認原告確由家屬看護九個月，原告主張其由家屬看護
      九個月乙節，尚非可採。本院斟酌國軍台中醫院既為原告傷勢之診療醫院，其
      主治醫師知悉原告病情甚篤，且依其專業知識及臨床經驗判斷原告需看護之程
      度及期間，應屬中肯確實，故應認原告需他人照料之期間，係住院及其出院後
      三十日之期間，即一個半月，此期間縱由原告之家屬看護照料，依前開說明，
      原告仍得請求賠償看護費用。而查一般看護工之看護費每日二千二百元（兩班
      ，每班十二小時，一班行情為一千一百元），此有原告提出之杏林看護人力派
      遣中心收費標準單、慈德看護中心廣告單可參，依此計算，原告得請求之看護
      費為九萬九千元（２２００ｘ１．５＝９９０００），逾此部分之請求，則於
      法無據，不應准許。
（三）工作損失部分：原告主張其從事撿拾破爛乙節，為被告所不爭執，復據其提出
      里長證明書為證，應堪採憑。其收入不固定，而難提出收入證明，本院斟酌其
      所從事工作性質，與勞工從事勞務相近，故仍可以勞工最低工資計算其工作損
      失額，而勞工最低工資每月為一萬五千八百四十元，此有原告提出之最低薪資
      表可稽，又依國軍台中醫院之上開函文稱原告可於出院後三個月內恢復工作能
      力，已如前述，可知，原告因受傷無法工作之期間為三個半月，原告主張其無
      法工作期間為九個月云云，尚不足採。是原告得請求工作損害為五萬五千四百
      四十元（１５８４０ｘ３．５＝５５４４０），逾此部分之請求，於法無據。
（四）減少勞動能力之損害：民法第一百九十三條第一項規定不法侵害他人之身體或
      健康者，對於被害人因此減少勞動能力時，應負損害賠償責任。原告主張其因
      移除卵巢，屬勞工保險殘廢給付標準表第五十一項：「生殖器遺存顯著障害者
      」，殘廢等級為第十一級，減少勞動能力為百分之三八．四五云云，然勞工保
      險殘廢給付標準表，乃係勞工向保險人請領殘廢補助費之標準。原告就其勞動
      能力是否因卵巢移除致有減低百分之三八．四五乙節，並未能舉證以實其說，
      況國軍台中醫院前述函文稱原告於出院後三個月內能恢復工作能力，已足認原
      告並未因本件傷勢而影響其勞動能力，自難據勞工保險殘廢給付標準表而認定
      原告因此次傷害而減少勞動能力百分之三八．四五，是原告之主張尚不可採。
      基此，原告請求賠償減少勞動能力之損害一百一十萬四千七百六十九元，即有
      未合。
（五）慰撫金部分：民法第一百九十五條第一項規定不法侵害他人之身體、健康、名
      譽、自由、信用、隱私、貞操，或不法侵害其他人格法益而情節重大者，被害
      人雖非財產上之損害，亦得請求賠償相當之金額。原告因本件車禍受傷嚴重，
      歷經三個月餘始能恢復工作，其身心自難免受有極大痛苦，依上開規定，自得
      請求被告連帶賠償非財產上之損害。而查原告未曾就學，無學歷不識字，從事
      撿破爛工作，名下無不動產，被告丙○○係國小畢業，目前幫人煮飯，月薪一
      萬多元，被告乙○○國小畢業、曾從事鐘錶修理買賣，嗣經營彩券買賣，月收
      入七、八千元等情，為兩造所不爭執，被告乙○○名下有一筆土地及一輛汽車
      ，被告丙○○名下則有兩輛汽車，此有渠等之財產歸戶資料可考，本院斟酌兩
      造學歷低、職業及社會地位不高及經濟能力、原告傷勢等情，認被告應連帶賠
      償原告非財產上之損害二十五萬元，允為合理。逾此部分之請求，即無理由，
      不應准許。
五、綜上所述，足認被告應連帶賠償原告四十萬八千四百四十一元。從而，原告依侵
    權行為法律關係，請求被告連帶賠償四十萬八千四百四十一元，及自追加被告訴
    狀送達被告丙○○翌日即九十二年七月五日起至清償日止按年息百分之五計算之
    遲延利息部分，顯有理由，應予准許，逾此部分之請求，則於法無據，應駁回之
    。
六、原告勝訴部分，係命給付金額未逾五十萬元，爰依民事訴訟法第三百八十九條第
    一項第五款規定，依職權宣告假執行，原告就此部分雖陳明願供擔保，聲請宣告
    假執行，僅能認係促使本院發動職權，自無庸准駁。至原告敗訴部分，其假執行
    聲請因其訴無理由被駁回而失所附麗，自應予駁回。
七、結論：原告之訴為一部有理由，一部無理由，依民事訴訟法第七十九條、第八十
    五條第二項，第三百八十九條第一項第五款，判決如主文。
中      華      民      國    九十二    年     十二     月     十八     日
                                        臺灣臺中地方法院民事第一庭
~B法      官  許文碩
正本係照原本作成
如對本判決上訴，須於判決送達後廿日內向本院提出上訴狀
中      華      民      國    九十二    年     十二     月    二 十二   日
~B法院書記官


司法院資訊處製作；財團法人民間司法改革基金會備份。
